臺灣臺北地方法院民事裁定
109年度家婚聲字第6號
聲  請  人  乙○○  

非訟代理人  吳姝叡律師
相  對  人  甲○○  
上列當事人間請求履行協議事件，本院裁定如下：
    主    文
一、相對人應給付聲請人新臺幣24萬元，暨自民國109年7月16日
    起至清償日止，按年息百分之5計算之利息。
二、相對人應自民國110年7月15日起至兩造其中一方死亡止，按
    年於每年7月15日前給付聲請人新臺幣24萬元，及各期應給
    付日之翌日起至清償日止，按年利率百分之5計算之利息。
三、聲請人其餘聲請駁回。
四、聲請程序費用由相對人負擔。 
    理    由
壹、程序部分
一、按離婚之給與贍養費事件、給付家庭生活費事件及扶養事件
    ，分屬家事事件法第3條第5項第1、5、12款規定之家事非訟
    事件，應依家事事件程序處理(最高法院109年度台簡抗字第
    218號裁定參照)。又其他應由法院處理之家事事件，除法律
    別有規定外，適用本法之規定，家事事件法第3條第6項亦有
    明文。是雖非法律所規定之離婚贍養費、家庭生活費或扶養
    費之給付，然凡類此性質之請求者，應可認係屬家事事件法
    第3條第6項所稱之「其他應由法院處理之家事事件」，而有
    家事事件法之適用。查本件聲請人乃係依兩造簽訂之離婚協
    議書中約定條款請求相對人履行，聲請人依該約定條款請求
    相對人給付，應屬上開家事事件法第3條第6項之其他應由法
    院處理之家事事件，而應適用家事非訟事件程序，先予敘明
    。   
二、聲請人原聲明:㈠相對人應給付聲請人新臺幣(下同)12萬元，
    及自民國108年7月16日起至清償日止，按年息百分之5計算
    之利息。㈡相對人應自109年7月15日起，按年於每年7月15日
    給付聲請人24萬元，並自給付之翌日起至清償日止，按年息
    百分之5計算之利息(見本院卷第7頁)。嗣於本院審理時，更
    正聲明為:㈠相對人應給付聲請人36萬元，及其中12萬元，自
    108年7月16日起至清償日止，按年息百分之5計算之利息；
    暨其中24萬元，自109年7月16日起至清償日止，按年息百分
    之5計算之利息。㈡相對人應自110年7月15日起至兩造其中一
    方死亡時止，按年於每年7月15日給付聲請人24萬元，並自
    給付之翌日起至清償日止，按年息百分之5計算之利息(見本
    院卷第68頁)。經核聲請人上開聲明的變更，僅為事實主張
    陳述之調整，非屬聲明之追加，於法並無不合，先予敘明。
貳、實體部分
一、聲請意旨略以:
　㈠兩造原為夫妻關係，於91年4月23日協議離婚，並簽定離婚協
    議書(下稱系爭離婚協議書)，辦妥離婚登記，依系爭離婚協
    議書第2條約定「經甲乙雙方協議由甲方(即相對人)付給乙
    方(即聲請人)贍養費，每年24萬元整，自民國91年7月15日
    起，於每年7月15日匯入乙方台北民生郵局0000000-0號帳戶
    一次付清，至甲、乙兩方其中一人死亡為止」。最初相對人
    確實依照系爭離婚協議書之約定，按年1次給付24萬元，其
    後即逕自改由每月給付2萬元之方式，聲請人體恤相對人，
    並未要求要按年一次給付。詎相對人於109年1月5日致函聲
    請人，表示不願再給付，依系爭離婚協議書約定，相對人本
    於108年7月15日應給付聲請人24萬元，然相對人僅自108年7
    月起至同年12月日止，每月給付聲請人2萬元，加上109年7
    月15日應給付之24萬元，至109年7月16日止，相對人尚積欠
    聲請人已到期之36萬元未給付(24萬-12萬+24萬=36萬)，聲
    請人請求相對人依約給付遲延未付之36萬元及遲延利息。又
    請求將來給付之訴，以有預為請求之必要者為限。相對人已
    致函聲請人表示將來不願再依系爭離婚協議書約定支付，足
    認相對人將來已無給付之意願，聲請人有預為請求之必要，
    爰依上開系爭離婚協議書約定，請求相對人自110年7月15日
    起，按年給付24萬元及如未給付之遲延利息。
　㈡並聲明:⒈相對人應給付聲請人36萬元，及其中12萬元，自108
    年7月16日起至清償日止，按年息百分之5計算之利息；暨其
    中24萬元，自109年7月16日起至清償日止，按年息百分之5
    計算之利息。⒉相對人應自110年7月15日起至兩造其中一方
    死亡時止，按年於每年7月15日給付聲請人24萬元，並自給
    付之翌日起至清償日止，按年息百分之5計算之利息(見本院
    卷第68頁)。
二、相對人則以:108年度的部分，都有按月給付2萬元，已經給
    付完畢，是到109年1月才開始沒有給付。又聲請人婚後因患
    有憂鬱症及躁鬱症，孩子國中時聲請人甚至曾經拿菜刀晃來
    晃去，伊只好將菜刀收起來，家裡此後不開伙，孩子從國中
    開始未曾在家裡吃飯，聲請人還酗酒、開瓦斯要燒屋子，伊
    跟孩子回到家中才發現都是瓦斯味，婚姻存續期間，因聲請
    人沒有安全感，伊所有賺的錢都是給聲請人，聲請人後來把
    伊所有的錢都拿去買房子，伊本來要告聲請人侵占，是小孩
    苦苦哀求不要告聲請人，後來才會簽這份離婚協議書，伊努
    力工作賺錢，聲請人卻可以什麼都不做獲得這些，伊前後幾
    十年總共付了聲請人420萬元，已經夠多了，伊當初在遠東
    航空工作時，每月薪水有20幾萬元，現在伊退休了，收入不
    像以前了，伊也70歲了，還欠銀行信用貸款約300萬元，伊
    需要還貸款，現在沒有能力負擔贍養費，爰依民法第227條
    之2規定，請求免除給付等語。
三、本院之判斷
　㈠兩造原為夫妻，於91年4月23日兩願離婚，並簽定系爭離婚協
    議書，該協議書第二條約定「經甲乙雙方協議由甲方(即相
    對人)付給乙方(即聲請人)贍養費，每年24萬元整，自民國9
    1年7月15日起，於每年7月15日匯入乙方台北民生郵局00000
    00-0號帳戶一次付清，至甲、乙兩方其中一人死亡為止」，
    相對人於109年1月5日寄送書函予聲請人，表示不願再繼續
    依協議負擔費用等情，為兩造所不爭執(見本院卷第68頁)，
    復有系爭離婚協議書、相對人出具之書函及兩造戶籍謄本在
    卷可證(見本院卷第13、15、31、81頁)，上開事實，堪予認
    定。
　㈡按當事人間合法締結之契約，雙方均應受其拘束，除雙方同
    意或有解除原因發生外，不容一造任意反悔請求解約或拒絕
    履行，兩造簽立之系爭離婚協議書既係出於彼等自願，依契
    約自由原則，自均應受約定內容所拘束。相對人既已簽立系
    爭離婚協議書允諾按年於每年7月15日，給付聲請人贍養費2
    4萬元，相對人自應受契約拘束。
　㈢相對人固主張民法第227條之2，適用情事變更原則，並以上
    開情詞置辯。惟按民法第227條之2第1項所規定之情事變更
    原則，旨在規範契約成立後有於訂約當時不可預料之情事發
    生時，經由法院裁量以公平分配契約當事人間之風險及不可
    預見之損失。是法律關係發生後，為其基礎或環境，於法律
    效力終了前，因不可歸責於當事人之事由，致發生非當初所
    得預料之劇變，如仍貫徹原定之法律效力，顯失公平者，法
    院即得依情事變更原則加以公平裁量而為增減給付或變更其
    他原有之效果。而是否發生非當初所得預料之劇變，應綜合
    社會經濟情況、一般觀念及其他客觀情事加以判斷；當事人
    苟於契約中對於日後所發生之風險預作公平分配之約定，而
    綜合當事人之真意、契約之內容及目的、社會經濟情況與一
    般觀念，認該風險事故之發生及風險變動之範圍，為當事人
    於訂約時所能預料，基於「契約嚴守」及「契約神聖」之原
    則，當事人僅能依原契約之約定行使權利，而不得再根據情
    事變更原則，請求增減給付（最高法院99年度台上字第1336
    號、103年度台上字第308號民事判決要旨參照）。經查:
　⒈相對人係於97年離開遠東航空，為相對人所自承(見本院卷第
    282頁)。此後相對人仍持續給付聲請人贍養費至108年12月
    止，難認相對人之負擔能力，因離職而受有影響。相對人辯
    稱其薪水已與先前在遠東航空公司工作時不同，已無力依約
    支付聲請人贍養費云云，尚非可採。
　⒉又相對人辯稱其尚有貸款300多萬需要償還一情，經本院函詢
    永豐商業銀行，永豐商業銀行函覆:相對人迄今尚未清償完
    畢之貸款，係於97年10月16日所申請，申貸金額為4,153,41
    0元一情，有永豐商業銀行110年4月1日函及函附資料在卷可
    佐(見本院卷第327至389頁)。然該貸款既於97年即已申貸，
    此後相對人仍持續給付聲請人上開贍養費至108年12月止，
    聲請人並未釋明於109年間，有何變動，導致相對人無法再
    依約給付聲請人上開贍養費。
　⒊又相對人於99年至101年間，平均每月有終身俸、臺灣銀行優
    存利息及勞保年金等收入，共計65,699元等情，為相對人所
    自承(見本院卷第291頁)。復經本院向臺灣銀行函詢，相對
    人於臺灣銀行尚有用以領取優惠存款之本金1,382,100元，
    此有臺灣銀行營業部110年3月29日營存字第11000247331號
    函及函附之交易明細在卷可證(見本院卷第321至326頁)。又
    經本院調閱相對人財產所得資料，相對人名下尚有門牌號碼
    :臺北市○○區○○○路000號0樓之建物及坐落之土地，另有其他
    股票等資產，上開不動產縱以價格較低之公告現值計算，相
    對人於108年度所有之資產仍有5,858,540元等情，有稅務電
    子閘門財產所得調件明細表在卷可參(見本院卷第247至251
    頁)。是依相對人上開資產觀之，尚難認有何不能負擔每年2
    4萬元贍養費之困難。
　⒋至相對人所指稱聲請人於婚姻關係存續中有其所述之諸多不
    當言行，相對人並未提出證據可佐，是否屬實，已非無疑。
    況縱認屬實，上開情事均係發生在相對人簽定系爭離婚協議
    書之前，相對人在簽定系爭離婚協議書時，既已明知上開情
    事，上開情事自非相對人於締約時所不可預料，依上揭說明
    ，相對人自無事後就其締約時明知之情事，主張情事變更之
    理。是相對人據此主張情事變更，自無理由。
　⒌綜上，相對人自99年為遠東航空資遣後，其收入與先前相較
    固有減低，然本院考量相對人尚有退休俸、優惠存款利息收
    入、股票及不動產等資產，衡以依系爭離婚協議書約定每年
    給付24萬元之金額相較，並無不能給付之困難，相對人復未
    能舉證，自109年起有何情事變更係締約當時所不能預見，
    而有如仍貫徹原約定，顯失公平之情形，是其主張依民法第
    227條之2規定，請求免除給付義務，為無理由。
　㈣相對人應給付之數額:
　⒈按解釋契約，固須探求當事人立約時之真意，不能拘泥於契
    約之文字，但契約文字業已表示當事人真意，無須別事探求
    者，即不得反捨契約文字而更為曲解。依系爭離婚協議書第
    2條文義觀之，兩造約定每年贍養費為24萬元，並應於每年7
    月15日給付，此所稱「每年」贍養費，依其文義，自應係指
    當年度而言，而非指自該年7月15日起算至翌年7月14日之期
    間。又相對人至108年12月止，均有按月給付2萬元予聲請人
    ，此為聲請人所不爭執，則相對人就原本應於108年7月15日
    給付之24萬元，至108年12月止，均已按月每月給付2萬元後
    ，悉數給付完畢，給付時程雖與系爭離婚協議書約定按年給
    付不同，但確實已給付24萬元。是聲請人認相對人於108年7
    月15日所應給付之24萬元中尚有12萬元未付，容有誤會，自
    非可採。
　⒉又就聲請人主張，相對人自109年1月起，即未再依約給付任
    何贍養費一情，為相對人所不爭執，是相對人於109年7月15
    日並未依約給付當年度之贍養費24萬元，堪予認定。從而，
    聲請人主張依系爭離婚協議書第2條約定，請求相對人給付2
    4萬元，及自109年7月16日起至清償日止，按年息百分之5計
    算之利息，自屬有據。　　
　⒊又依系爭離婚協議書第2條約定，相對人應於每年7月15日給
    付24萬元，至聲請人或相對人其中一人死亡為止。是雙方就
    該持續性給付約定給付期限至「聲請人死亡」或「相對人死
    亡」終止，依其契約文意，清楚明確，基於契約自由，兩造
    既約定相對人給付聲請人上開贍養費，於法並無未合。依上
    開系爭離婚協議書約定，相對人自應按年於每年7月15日，
    給付24萬元予聲請人，至兩造其中一方死亡為止。是聲請人
    依該約定，請求相對人應自110年7月15日起至兩造其中一方
    死亡止，按年於每年7月15日前給付聲請人24萬元，並自應
    給付之翌日起至清償日止，按年息百分之5計算之利息，為
    有理由，應予准許。
　㈤從而，聲請人請求相對人給付如主文第一項、第二項所示部
    分為有理由，逾此部分之聲請為無理由，應予駁回。
四、本件事證已臻明確，至於未論述之爭點、兩造其餘之攻擊或
    防禦方法及所舉證據，經本院斟酌後，認為均不足以影響本
    裁判之結果，自無逐一詳予論駁之必要，併予敘明。
五、爰裁定如主文。　
中　　華　　民　　國　　110 　年　　11　　月　　30　　日
                    家事法庭法   官  陳諾樺
以上正本係照原本作成。
如不服本裁定應於送達後10日內向本院提出抗告狀，並繳納抗告
費新臺幣1,000元。
中　　華　　民　　國　　110 　年　　11　　月　　30　　日
                            書記官  區衿綾